臺灣高等法院高雄分院刑事判決　　　　 94年度上訴字第451號
上　訴　人　臺灣高雄地方法院檢察署檢察官
被　　　告　甲○○
選任辯護人　鍾義律師
被　　　告　丙○○
上列上訴人因被告等偽造文書案件，不服臺灣高雄地方法院93年
度訴字第2652號中華民國94年2 月5 日第一審判決（起訴案號：
臺灣高雄地方法院檢察署92年度偵字第20421 號），提起上訴，
本院判決如下：
     主  文
上訴駁回。
     理  由
一公訴意旨略以︰丙○○係屏東縣屏東市○○里○○路297 號1
  樓「伍總建設開發股份有限公司」（下稱伍總公司）登記負責
  人，甲○○為股東，其2 人於民國87年5 月間合資向乙○○購
  買坐落於屏東市○○段537-2 、541-2 、541-5 、541-6 、54
  2 號等土地5 筆，每坪價金新台幣（下同）11萬餘元，總價為
  8000餘萬元。渠等明知該土地價金為8000餘萬元，竟為圖向高
  雄市第三信用合作社（下稱高雄三信）三多分社申請高額貸款
  ，而基於共同犯意之聯絡，由甲○○擅自將上開不動產買賣契
  約書之價金更改為每坪15萬元，總價款為000000000 元，據以
  偽造不實之買賣契約書，而於同年8 月間，由甲○○持向高雄
  三信三多分社經理郭隆瑞（現已非任該職務）洽談申辦空地貸
  款事宜，嗣經郭隆瑞及該分社職員藍思顯告知申辦所需文件後
  ，即由丙○○偕同甲○○持申辦文件與上揭偽造之不動產買賣
  契約書向該分社申貸8000萬元，足以生損害於乙○○及高雄三
  信，因被告涉犯有刑法第216 條、第210 條之行使偽造私文書
  罪云云。
二
(一)按被告未經審判證明有罪確定前，推定其為無罪；犯罪事實應
  依證據認定之，無證據不得推定犯罪事實；不能證明被告犯罪
  者，應諭知無罪之判決，刑事訴訟法第154 條第1 、2 項及第
  301 條第1 項前段分別定有明文。次按刑事訴訟法上所謂認定
  犯罪事實之證據，係指足以認定被告確有犯罪行為之積極證據
  而言，該項證據自須適合於被告犯罪事實之認定，始得採為斷
  罪資料；事實之認定，應憑證據，如未能發現相當證據，或證
  據不足以證明，自不能以推測或擬制之方法，以為裁判基礎；
  而認定犯罪事實所憑之證據，雖不以直接證據為限，間接證據
  亦包括在內；然而無論直接或間接證據，其為訴訟上之證明，
  須於通常一般之人均不致有所懷疑，而得確信其為真實之程度
  者，始得據為有罪之認定（最高法院29年上字第3105號、40年
  台上字第86號及76年台上字第4986號判例意旨參考）。
(二)又按刑法第210 條之偽造私文書罪，以偽造他人名義之文書存
  在為必要，即必須有無製作權人假借或捏造他人名義而製作私
  文書存在為要件，否則無論該文書內容是否確實，權利有無瑕
  疵，皆為該文書之效力問題，要難成立偽造文書或行使偽造文
  書之罪（最高法院92年度台上字第3862號判決意旨參考）。
三訊據被告甲○○固不否認其為伍總公司之股東，惟堅決否認有
  何公訴人所指之犯行，辯稱：伊沒有偽造或更改公訴人所指之
  契約等語；被告丙○○則不否認公訴人所起訴之犯行，並供稱
  ：被告甲○○獨力變造該不動產買賣契約書，伊僅有在更改後
  之買賣契約書上簽名，並不知被告甲○○變造或偽造該買賣契
  約書之詳情，而該土地買賣契約書現已滅失不存在等語。公訴
  人認被告涉犯有前開罪嫌，係以被告丙○○之自白、證人乙○○於警詢中之陳述、證人郭隆瑞及藍思顯於原審之證詞與被告
  等用以向高雄三信貸款之不動產買賣契約書影本1 紙為其論據
  。經查：
(一)首須審究者，為有無系爭土地每坪11萬多，總價8000多萬元之
  契約書存在？
１被告丙○○於偵查中供述：「（為何貸款契約書每坪改為15萬
  ，總價1 億多？）是甲○○在處理，但我事後有看到變造後的
  契約書」、「（甲○○如何去變造資料？）當時與乙○○買賣
  這幾筆土地總價是8000多萬元，每坪是11萬多，契約書簽訂後
  我們認為行情價18萬多，我不曉得變更契約書總價、每坪金額
  是偽造文書，所以甲○○拿去變造再拿給我簽名」等語（分別
  見92年度偵字第20421 號卷第98、104 頁）等語；證人郭隆瑞
  於原審審理中亦結稱：本件至現場訪價時，因為向乙○○的太
  太問不到價錢，所以去隔壁問乙○○的弟弟，他說每坪賣了11
  萬元，但我有懷疑，因為他們兄弟不合等語（見原審卷第110
  至111 頁）；證人乙○○於本院審理中則結稱：上開每坪11萬
  元、總價8000多萬元的契約1 式2 份，他有簽名於其上云云。
２惟系爭土地每坪11萬多，總價8000多萬元之契約書始終未見其
  正本或影本，檢察官亦未舉證證明該份契約書存在，則是否確
  有該份契約實非無疑，合先敘明。
(二)次須究明者，為被告2 人有無偽造系爭土地每坪15萬元，總價
  1 億多元之契約書？
１被告丙○○於原審並不否認上開系爭土地每坪15萬元，總價1
  億多元契約書上係伊之簽名無誤，僅供稱：係被告甲○○獨力
  變造該不動產買賣契約書，伊僅在更改後之買賣契約書上簽名
  ，並不知被告甲○○變造或偽造該買賣契約書之詳情等語。
２證人顏錦秀於原審審理時證稱：「（請你敘述本件買賣契約的
  過程？）當時他們通知我過去，但時間過的很久，地點我不是
  記得很清楚，到現場之後由雙方自行協調，談妥才讓我寫買賣
  契約書，雙方核對確認之後才簽名蓋章，當場完成」、「（是
  否有買方或賣方叫妳去現場？）我不記得」、「（你是否有當
  場幫他們寫買賣契約書（請求提示本院卷第42頁買賣契約書）
  ？）是，我有幫他們寫。這份買賣契約書很模糊，應該是我的
  字跡，但賣賣書最後有打＊號下所載之『本買賣契約書正確無
  誤，如有任何不實虛假行為，願付法律上之刑事責任。』這段
  文字不是我寫的」、「（對於買賣契約書最前面中華民國87年
  5 月13日期及金額是否為你所書寫？）日期看不太清楚，金額
  雖然模糊但好像是我的字」、「（買賣契約的第2 條及第3 條
  金額，你根據什麼記載？）是他們雙方談好，一個一個唸出來
  讓我寫下來」、「（當時是誰在場談賣賣契約書內容及叫你寫
  金額？）我只記得買賣雙方都有在場，但是是誰叫我寫的，我
  不記得」等語（見原審卷第91至93頁）。而證人顏錦秀於原審
  審理作證之際，對於前開契約書訂立之情形印象原已模糊，係
  經原審提示該買賣契約書影本供其檢視，始喚起其記憶，且其
  復證稱：本件買賣契約其僅代為書立買賣契約書及申報土地增
  值稅，後續之繳納土地增值稅及土地移轉等事項，買賣雙方並
  未委託其辦理，故其並未因書立該買賣契約書而獲有報償等語
  （見原審卷第95至96頁），核與證人張玉欽於原審審理時證述
  本件土地買賣之所有權移轉及抵押之相關手續，係由其受託辦
  理等語相符（見原審第101 頁），足見證人顏錦秀應無迴護被
  告2 人之動機，是其所證本件契約書上之金額係經買賣雙方合
  意並簽名後，由其所填製乙節，應堪採信。
３證人即高雄三信之員工藍思顯於原審審理時證稱：因被告所提
  出之該不動產買賣契約書自始均未見其正本，故乃在該買賣契
  約書影本最後處註記：「本買賣契約書正確無誤，如有任何不
  實虛偽行為，願負法律上之刑事責任」等文字，並要求行員李
  添進持已註記之買賣契約書影本前往屏東市市名代表會要求賣
  方乙○○於該註記處簽名等語（見原審卷第118 至122 頁）。
  顯見上開系爭土地每坪15萬元，總價1 億多元之契約書及其備
  註欄均經各該契約當事人簽名無誤。
４證人乙○○於本院審理時結稱：他們告訴我希望要賣好價錢，
  是要給買方的下手看的，所以希望能寫1 份每坪15萬元的「便
  條紙」給他們，我寫的不是這樣正式的買賣契約書云云，嗣並
  否認上開契約書上備註欄下「乙○○」之簽名為其所簽。惟查
  其於本院審理初始，由檢察官提示上開每坪單價15萬元之契約
  書，並詰問是否係其所簽名？被告答稱「2 次的簽名都是我簽
  的名，但是我沒有印象我有看內容」等語，且細繹該份契約書
  上「乙○○」之簽名，其勾勒運筆之勢，以肉眼比對實均神似
  ，客觀上應係出自同1 人之手，況上開證人顏錦秀、藍思顯等
  人已結稱係由證人乙○○親簽各情，是上開每坪單價15萬元之
  契約書上「乙○○」之簽名均應出自證人乙○○所為無訛，其
  於本院審理時否認上情，容係避就之詞，並非可採。
５綜上所述，上開系爭土地每坪15萬元，總價1 億多元之契約書
  確係由證人顏錦秀為出賣人洪金舉、乙○○及買受人伍總公司
  書立，再由被告丙○○、乙○○、蘇俊銀、羅昆木等人當場蓋
  印於上無訛，而被告丙○○係伍總公司之負責人，自有為伍總
  建設簽訂上開系爭契約之權源，其他各契約當事人亦均有製作
  權限，縱令被告2 人與出賣人乙○○所實際約定之價額與該買
  賣契約書影本所載買賣總價額不符，依前開說明，亦無從遽以
  刑法第210 條之偽造文書罪相繩。此外，檢察官所舉直接或間
  接證據，其為訴訟上之證明，尚未達於通常一般之人均不致有
  所懷疑，而本院得確信其為真實之程度，依前說明，被告2 人
  之犯罪即屬不能證明。
四至證人顏錦秀係依買賣雙方議定之結果，據以製作開上系爭土
  地每坪15萬元，總價1 億多元之契約書，已如前述，並無證據
  證明其有明知不實事項，而登載於業務上作成之文書上乙節，
  亦無證據顯示被告2 人就此部分事實與證人顏錦秀具有犯意之
  聯絡，附此敘明。
五又被告2 人於本院審理時均供稱：伍總公司當時與證人乙○○
  所約定之實際買賣價額約8 、9000萬，並非不動產買賣契約書
  影本上所載之價錢；而被告丙○○自始均供稱其係於被告甲○○「更改」買賣價款後始簽名於上，且其當時訂約之地點係在
  伍總公司所在地，與乙○○於調查局陳述其與伍總公司訂約之
  地為屏東市議會不符，是被告2 人是否有以簽立兩份不動產買
  賣契約書之方式，而提出非實際交易金額之不動產買賣契約書
  向高雄三信辦理貸款，此間是否涉有詐欺行為，應由檢察官另
  行偵辦。
六原審認被告2 人罪證不足，因而為無罪判決之諭知，並無不合
  ，檢察官以原審未為有罪之諭知，指摘原判決為不當，提起上
  訴，並無理由，應予駁回。
七、據上論斷，應依刑事訴訟法第368條，判決如主文。
本案經檢察官許月雲到庭執行職務。
中　　華　　民　　國　　94　　年　　7　　月　　5 　　日
            刑事第五庭    審判長法  官  曾永宗
                                法  官  邱永貴
                                法  官  陳明富
以上正本證明與原本無異。
檢察官如不服本判決應於收受本判決後10日內向本院提出上訴書
狀，其未敘述上訴理由者，並得於提起上訴後10日內向本院補提
理由書狀（均須按他造當事人之人數附繕本）「切勿逕送上級法
院」。
中　　華　　民　　國　　94　　年　　7　　月　　5 　　日
                                書記官  張宗芳
